臺灣臺南地方法院民事判決
110年度訴字第313號
原      告  吳朝輝  
訴訟代理人  郭俐瑩律師
被      告  業晟企業有限公司

法定代理人  鄭貴名  
訴訟代理人  陳錦昇律師
            吳金政  
上列當事人間請求拆除地上物等事件，本院於民國110年10月18
日言詞辯論終結，判決如下：
    主      文
一、被告應給付原告新臺幣3,017元，及其中新臺幣2,665元自民
    國110年1月1日起至清償日止，按週年利率5％計算之利息。
二、原告其餘之訴駁回。
三、訴訟費用其中100分之1由被告負擔，其餘100分之99由原告
    負擔。
四、本判決原告勝訴部分得假執行；但被告如以新臺幣3,017元
    為原告預供擔保，得免為假執行。
五、原告其餘假執行之聲請駁回。
    事實及理由
一、訴狀送達後，原告不得將原訴變更或追加他訴，但擴張或減
    縮應受判決事項之聲明者，不在此限。民事訴訟法第255條
    第1項第3款定有明文。本件原告起訴時之聲明如民事起訴狀
    所載（見調字卷第12頁），嗣因地政測量複丈地上物實際占
    用面積、原告請求占用土地獲致相當於租金之不當得利計算
    基礎由「公告現值」改為「申報地價」、訴訟繫屬中被告已
    將占用之地上物自行拆除等情，原告於民國110年10月18日
    言詞辯論期日變更聲明如後述訴之聲明所示（見本院卷第21
    3頁），核與上開規定相符，應予准許，合先敘明。
二、原告起訴主張：
㈠、原告於104年向前手購入臺南市歸仁區歸仁北段1304之1、130
    4之5、1304之6、1311之8、1311之9地號土地（以下各土地
    分別以系爭之地號代之），於104年10月29日完成登記。惟
    查：⒈被告無權占用如臺南市歸仁地政事務所土地複丈成果
    圖（下稱附圖）編號A部分面積5.6平方公尺土地設置廠內通
    行道路，被告車輛均使用該道路通行，被告將土地墊高，致
    令雨水、汙水因下雨而流往原告土地；⒉占用如附圖編號B部
    分面積18.2平方公尺之土地設置變壓器（被告於原告起訴前
    之109年8月17日已拆除）；⒊占用附圖編號C部分面積1.6平
    方公尺土地上方設置鐵皮棚架（被告於訴訟繫屬中之110年9
    月17日已拆除）、編號D部分面積0.25平方公尺土地設置圍
    牆（被告於訴訟繫屬中之110年9月2日已拆除）。是被告無
    權占用原告土地而受有占有使用之利益，及附圖編號A部分
    廠內通行道路尚未拆除，致原告所有權受有損害。為此，原
    告依民法第767條第1項請求拆除附圖編號A之廠內通行道路
    ，及依民法第179條請求被告無權占用附圖編號A、B、C、D
    原告土地獲致相當於租金之不當得利。
㈡、起訴前相當於租金之不當得利：
　⒈附圖編號A之廠內通路占用系爭1304之6地號土地，面積5.6平
    方公尺，自105至109年之土地公告地價均為2,004元，每月
    租金依公告地價10％計算，計算期間自105年1月1日起至109
    年12月31日（原告請求回溯5年），被告應給付67,334元。
　⒉附圖編號B之地上物（變壓器）被告已於109年8月17日移除，
    之前占用系爭1304之6地號土地，面積18.2平方公尺，自104
    至109年之土地公告地價均為2,004元，每月租金依公告地價
    的10％計算，計算期間自104年10月29日起至109年8月17日，
    共4年9個月又20天，被告應給付210,326元。
　⒊附圖編號C鐵皮棚架部分，占用系爭1311之8地號土地，面積1
    .6平方公尺，自105至109年的土地公告地價均為4,800元，
    每月租金依公告地價的10％計算，計算期間自105年1月1日起
    至109年12月31日，被告應給付46,080元。
　⒋附圖編號D圍牆部分，占用系爭1311之8地號土地，面積0.25
    平方公尺，自105至109年的土地公告地價均為4,800元，每
    月租金依公告地價的10％計算，計算期間自105年1月1日起至
    109年12月31日，被告應給付7,200元。
　⒌綜上，起訴前已發生相當於租金之不當得利，被告應給付原
    告330,940元（67,334＋210,326＋46,080＋7,200）及法定遲延
    利息。
㈢、起訴後相當於租金之不當得利：
    被告自110年1月1日起至附圖編號A、C、D部分之地上物拆除
    之日止（C之鐵皮棚架拆除日為110年9月17日、D之圍牆拆除
    日為110年9月2日），按月給付原告2,010元。又編號C、D之
    鐵皮棚架及圍牆無權占用原告土地，不當得利請求至110年8
    月31日止。
㈣、對被告抗辯之陳述：
  ⒈附圖編號A部分：被告每天約有10車大貨車經由編號A土地進
    出被告廠區，完全不顧編號A以北土地範圍為地下室，重車
    經過產生之震動，早已造成土石流失，致掏空地基的危險，
    而危害原告建物之安全，是被告確實無權占有編號A部分土
    地。
  ⒉附圖編號B部分：若編號B部分第1層及第2層變壓器不是被告
    所有，被告為何於109年8月17日雇工將變壓器搬回被告廠區
    。另變壓器位置附近有高壓電流，縱變壓器占用面積不足18
    .2平方公尺，但原告根本無法使用周圍面積，是原告以18.2
    平方公尺作為計算基準，尚屬合理。原告雖曾與被告共同使
    用變壓器，但原告每月用電不多，況被告於第1層變壓器壞
    掉後自行更換新變壓器，足見被告才是主要使用變壓器之人
    ，原告請求被告給付相當於租金之不當得利，於法有據。
  ⒊附圖編號C、D部分：107年6月1日談話時，雙方已簽署107年6
    月1日不動產買賣契約書（下稱系爭買賣契約），當時原告
    希望雙方互換土地，以和平解決各自占用問題，但被告事後
    不履行系爭買賣契約，反要求原告將部分廠房土地賣給被告
    ，原告於109年5月26日通知被告解除系爭買賣契約，是縱原
    告當初曾說「沒關係」，不代表拋棄身為土地所有權人請求
    不當得利之權利。
㈤、並聲明：
  ⒈被告應將如附圖所示編號A部分面積5.6平方公尺之廠內通行
    道路拆除，並將上開土地返還予原告。
  ⒉被告應給付原告330,940元，及自起訴狀繕本送達翌日起至清
    償日止，按週年利率5％計算之利息。
　⒊被告自110年1月1日起至如附圖所示編號A、C、D部分地上物
    拆除之日止（C部分地上物拆除日為110年9月17日、D部分地
    上物拆除日為110年9月2日，此部分均請求至110年8月31日
    ），按月給付原告2,010元。
  ⒋願供擔保請准宣告假執行。
三、被告則以：
㈠、附圖編號A部分旁邊之土地為被告所有，原告未在其土地架設
    圍籬，被告可能無意間通行編號A之土地，惟被告從未「占
    有」該部分土地，且被告未在此填土，故原告請求拆除地上
    物及不當得利，並無理由。
㈡、附圖編號B部分，被告沒有占有整個空間，原告卻以整個空間
    為計算基準，已無理由。且原本設置在該處2樓之變壓器為
    兩造前手張松出售不動產前已設置，出售後供兩造共同用電
    ，嗣因變壓器壞掉，被告於105年8月在1樓重新設置變壓器
    ，也是供兩造共同用電，直至兩造能個別向臺灣電力股份有
    限公司申請用電為止，原告過往按月將需負擔之電費交給被
    告繳納。退步言，只有1樓的變壓器是被告於105年8月設置
    ，但原告請求自「104年10月29日起」相當於租金之不當得
    利，亦無理由。另2樓被告設置的變壓器於109年8月17日拆
    除。
㈢、附圖編號C、D部分，原告曾於107年6月1日向被告公司法定代
    理人表示「沒關係」、「我們不會去動啦」、「硬壁（指編
    號D圍牆）不用動」，沒有要求任何金錢，如今卻要求被告
    給付相當於租金之不當得利，有違誠信原則。
㈣、土地法第97條第1項規定以年息10％為限，乃指基地租金之最
    高限額，並非一律照申報地價10％計算，尚須斟酌基地之位
    置、工商繁榮程度、使用基地之經濟價值、所受利益等決定
    ，原告以年息10％計算，應屬過高。
㈤、並聲明：
  ⒈原告之訴及假執行之聲請均駁回。
  ⒉如受不利判決，願供擔保請准宣告免為假執行。
四、得心證之理由：
㈠、原告主張系爭1304之6地號土地為原告所有，被告擅自占用附
    圖編號A部分面積5.6平方公尺土地設置廠內通行道路，請求
    被告應將編號A部分面積5.6平方公尺之廠內通行道路拆除，
    及給付相當於租金之不當得利部分，經查：
　⒈起訴，應以訴狀表明應受判決事項之聲明，民事訴訟法第244
    條第1項第3款定有明文。又應受判決事項之聲明，則係指原
    告請求法院應為如何之判決，法院亦應於原告訴之聲明之範
    圍內為裁判。故原告需於訴狀內表明訴之聲明，其獲勝訴判
    決，該聲明即成為判決主文。在給付之訴，應表明被告所負
    給付義務之內容及範圍，須「明確特定」而「適於強制執行
    」。
　⒉附圖編號A面積5.6平方公尺土地目前為泥地，除單純土方外
    ，無任何地上物，有原告提出之照片（見調字卷第15頁、本
    院卷第127至132頁），及經本院會同臺南市歸仁地政事務所
    人員至現場履勘無訛，有勘驗筆錄、現場照片及附圖在卷可
    稽（見本院卷第43頁、第49至51頁、第55至61頁、第65頁）
    。是編號A部分面積5.6平方公尺土地上「並無設置地上物」
    ，則原告「訴之聲明第一項」要求被告應將附圖編號A「廠
    內通行道路」拆除，究竟要被告拆除什麼？真意為何？已有
    不明而未能明確特定並適於強制執行。原告固稱被告公司車
    輛每日多次通行編號A土地，致原告建物有掏空地基之危險
    ，惟此與「拆除地上物」無涉。本院於110年8月2日言詞辯
    論期日已闡明該項聲明無法執行，若原告不欲讓被告通行，
    自可挖掉土方或架設圍籬拒絕被告通行，若被告想要通行，
    亦可另行提起確定通行權存在訴訟等語，原告訴訟代理人亦
    表示與當事人確認後再陳報等語（見本院卷第102頁），或
    原告認為被告私填土方造成與原告其餘土地之高低差而有汙
    水流至原告土地之情形，那麼原告訴之聲明應具體明確「被
    告應拆除多少立方米之土方」而非「拆除廠內通行道路」，
    方適於強制執行，惟原告迄至言詞辯論終結均未變更此部分
    聲明，致該項聲明有未能明確特定且適於強制執行之情形。
    再者，原告主張被告有在附圖編號A部分面積5.6平方公尺之
    土地填入土方等語，亦為被告否認，原告亦未提出證據以證
    其實，是原告「拆除地上物（廠內通行道路）」之主張，即
    無理由。
　⒊原告請求被告給付相當於租金之不當得利，乃指被告無權占
    用原告土地以致獲得使用土地之利益而原告受有損害而言，
    依原告主張之訴訟標的與原因事實，係指被告「私填土方設
    置廠內通行道路」而無權占用原告土地，此為被告否認，且
    經本院認定原告證據不足以證明，業如前述，是原告請求「
    廠內通行道路無權占用原告土地」之不當得利利益，即無理
    由。至原告提出被告車輛無權通行原告土地之照片數張（見
    本院卷第127至132頁），此部分似可請求無權使用原告土地
    之人返還相當於租金之不當得利，然究與原告請求之原因事
    實不同，是本院無法就此部分予以裁判（申言之，原告本件
    不當得利請求的是「占用」土地的不當得利，本院認為證據
    不足，但因「通行而使用」原告土地的不當得利，不在原告
    起訴範圍）。
　⒋綜此，附圖編號A部分土地目前為泥地，被告無任何地上物占
    用該部分土地，原告聲明未能明確特定而適於強制執行，是
    原告請求被告應將附圖編號A部分廠內通行道路拆除，及給
    付自105年1月1日起至109年12月31日、自110年1月1日起至
    拆除日止，相當於租金之不當得利部分，均無理由，應予駁
    回。
㈡、原告主張系爭1304之6地號土地為原告所有，被告占用如附圖
    編號B部分面積18.2平方公尺之土地設置變壓器（被告於109
    年8月17日已拆除），請求被告給付自104年10月29日起至10
    9年8月17日相當於租金之不當得利部分，為被告所否認，並
    辯稱原先有一台變壓器是兩造前手張松出售不動產前已設置
    ，出售後供兩造用電使用，後來壞掉被告又設置另一台變壓
    器供兩造用電使用，且變壓器不可能占用到18.2平方公尺面
    積，經查：
  ⒈原告所稱之「第二台」變壓器已於109年8月17日經被告拆除
    ，為兩造所不爭執，是拆除前究竟占用多少原告土地面積，
    已難查證。原告前寄發予被告之存證信函記載變壓器機房占
    用原告之土地約6.611平方公尺（見本院卷第119頁），然於
    起訴時原告估算為22.56平方公尺（見調字卷第19頁），嗣
    於本院履勘時指定範圍經地政測繪為附圖編號B部分為18.2
    平方公尺，準此，因變壓器已拆除，是否逕以原告指出之範
    圍18.2平方公尺遽以認定，即有疑異。
  ⒉再者，「第一台」變壓器為兩造前手張松出售不動產前即已
    設置，出售後供兩造用電使用，直至兩造能個別向臺灣電力
    股份有限公司申請用電為止，而「第一台」變壓器壞掉後，
    被告於105年8月間設置「第二台」變壓器供兩造用電使用，
    上述過程中原告（即分攤表中之昇海公司）按月將需負擔之
    電費交給被告繳納等情，業據被告提出各廠商電費分攤表、
    統一發票在卷可稽（見本院卷第161至187頁），且為原告所
    不爭執。準此，原告不否認其經營之昇海工業有限公司有分
    擔部分電費，僅主張原告經營之公司每月用電量不多，主要
    使用人仍是被告等語（見本院卷193頁），是縱不論變壓器
    所占用之面積範圍，先、後設置之變壓器均有供兩造用電而
    共同使用，堪予認定，衡情度理，原告自有默示同意被告占
    用伊之土地設置「第二台」變壓器之情，否則豈有繼續給付
    應分攤之電費而不儘早訴請被告拆除之理，應可推認被告經
    原告同意而有權使用土地放置變壓器，則原告請求被告給付
    自伊104年10月29日取得土地所有權之日起至109年8月17日
    被告拆除「第二台變壓器」之日止相當於租金之不當得利，
    即屬無據。
㈢、原告主張系爭1311之8地號土地為原告所有，被告占用附圖編
    號C部分面積1.6平方公尺土地上方設置鐵皮棚架（被告於11
    0年9月17日已拆除）、附圖編號D部分面積0.25平方公尺土
    地設置圍牆（被告於110年9月2日已拆除），請求被告給付
    自105年1月1日起至109年12月31日相當於租金之不當得利及
    法定利息、自110年1月1日起至110年8月31日止相當於租金
    之不當得利，經查：
　⒈原告主張被告「無權占用」系爭1311之8地號土地，搭建附圖
    編號C部分面積1.6平方公尺鐵皮棚架、編號D部分面積0.25
    平方公尺土地設置圍牆等情，為被告所不爭執，是被告無法
    律上原因而受有利益，因而致原告受有損害，則原告依民法
    第179條之規定，請求被告給付自105年1月1日起至109年12
    月31日相當於租金之不當得利及法定利息、自110年1月1日
    起至110年8月31日止相當於租金之不當得利部分，即屬有據
    。
　⒉被告辯稱原告曾於107年6月1日就圍牆、鐵皮棚架越界而占用
    原告土地之事表示「沒關係」、「我們不會去動啦」、「硬
    壁（應指編號D圍牆）不用動」，有原告與被告法定代理人
    間對話紀錄之錄音光碟為證（見本院卷第95頁），為原告所
    不爭執。惟兩造之共同前手即原地主張松將所有土地於100
    及104年間分售給兩造，在兩造土地交界處之土地究竟應如
    何出售，迭生糾紛，兩造於107年6月1日就土地糾紛進行協
    商，並簽署系爭買賣契約（見本院卷第111至113頁），當時
    原告或為促進協商順利，或為簽署系爭買賣契約而有所讓步
    ，就些微之越界，表示「沒關係、不追究」，衡與洽談土地
    買賣、交換時各退一步、互為容讓之常情相符，惟兩造嗣後
    就系爭買賣契約之履行產生爭執，原告並於109年5月26日通
    知被告解除系爭買賣契約（見本院卷第115至124頁），是兩
    造間之土地糾紛之協商既已破局，甚至因履約糾紛現已另案
    繫屬本院，則兩造於協商時所為之讓步及承諾，於土地買賣
    破局後，自不得採為原告「違反誠信原則」之認定，再者，
    上開錄音內容亦僅呈現當時原告對於被告越界之圍牆表示毋
    庸拆除、沒關係，並未捨棄對被告占用而獲致相當於租金不
    當得利之請求。準此，難認原告此部分請求不當得利有違反
    公共利益或以損害被告為目的，是被告辯稱原告請求此部分
    不當得利有違誠信原則乙節，並不可採。
　⒊無法律上之原因而受利益，致他人受損害者，應返還其利益
    ，不當得利之受領人應返還之利益，依其利益之性質不能返
    還，應償還其價額，民法第179條、第181條但書定有明文。
    又無權占有他人土地，可能獲得相當於租金之利益為社會通
    常之觀念（最高法院61年台上字第1695號判例意旨）。又城
    市地方房屋之租金，以不超過土地及其建築物申報總價年息
    10％為限，土地法第97條第1項定有明文。土地法施行法第25
    條規定，土地法第97條第1項所謂土地及建築物之總價額，
    土地價額依法定地價，建築物價額依該管市縣地政機關估定
    之價額。又所謂年息10％為限，乃指租金之最高限額而言，
    並非必需依照申報價額年息10％計算之，尚須斟酌位置、工
    商繁榮程度、使用人利用之經濟價值、所受利益、彼等關係
    及社會情感等情事，以為決定。另土地法第97條第1項規定
    所謂之土地價額，依土地法施行法第25條規定，係指法定地
    價而言。而土地法第148條規定土地所有權人依土地法所申
    報之地價為法定地價，故土地法第97條所謂土地申報價額，
    係指該土地之申報地價。本院審酌系爭1311之8地號土地位
    於臺南市歸仁區，緊鄰道路，距離86快速道路、國道三號甚
    近，附近多為工廠，而歸仁市區、歸仁運動中心亦在不遠處
    ，附近商業活動尚可，交通應屬便利，依系爭1311之8地號
    土地上述之坐落位置、繁榮程度、經濟用途、使用狀況等一
    切情狀，認原告請求以系爭土地申報總價年息6％計算相當於
    租金之不當得利，尚屬適當。
　⒋系爭1311之8地號土地自105至109年之土地公告地價均為4,80
    0元（見本院卷第77頁），且為被告不爭執（見本院卷第101
    頁），被告無權占用附圖編號C、D部分之土地面積分別為1.
    6平方公尺、0.25平方公尺，每年租金依公告地價之6％計算
    ，即每年相當於租金之不當得利分別為461元（4,800×1.6×6
    ％，元以下四捨五入）、72元（4,800×0.25×6％），是被告自
    105年1月1日起至109年12月31日共5年可獲得相當於租金之
    不當得利金額為2,665元（461元×5＋72元×5），則原告請求
    被告應給付原告2,665元，及自110年1月1日（原告雖主張利
    息起算日自起訴狀繕本送達翌日即109年12月30日起算，惟
    原告請求不當得利截止日至109年12月31日，是利息起算日
    應自110年1月1日起算）起至清償日止，按週年利率5％計算
    之利息，為有理由，應予准許。
　⒌附圖編號C、D之地上物，每月相當租金之不當得利分別為38
    元（4,800×1.6×6％÷12，元以下四捨五入）、6元（4,800×0.
    25×6％÷12）。原告起訴後，被告分別於110年9月17日、110
    年9月2日拆除上開地上物，是原告復請求自110年1月1日起
    至110年8月31日止被告可獲得相當於租金之不當得利金額為
    352元（38元×8＋6元×8），亦有理由，應予准許。
五、綜上所述，原告本於民法第179條不當得利法律關係，請求
    如主文第1項所示相當於租金之不當得利及法定遲延利息（
    無權占用原告土地搭建附圖編號C鐵皮棚架、編號D圍牆部分
    ），為有理由，應予准許。逾此部分之請求，為無理由，應
    予駁回。
六、各當事人一部勝訴、一部敗訴者，其訴訟費用，由法院酌量
    情形，命兩造以比例分擔或命一造負擔，或命兩造各自負
    擔其支出之訴訟費用，民事訴訟法第79條定有明文。本件原
    告僅係就請求被告無權占用土地搭建附圖編號C、D地上物請
    求相當於租金之不當得利金額為部分勝訴（且原告誤將年息
    以月息計算），其餘均為原告敗訴，本院認訴訟費用其中10
    0分之1由被告負擔，100分之99由原告負擔為適當（訴訟費
    用除裁判費15,058元外，尚有地政測量、複丈費用，但原告
    並未陳報），爰判決如主文第3項所示。
七、本件原告勝訴部分，所命給付之金額未逾新臺幣50萬元，依
    民事訴訟法第389條第1項第5款，本院依職權宣告假執行，
    並依被告聲請，宣告被告如以3,017元為原告預供擔保，得
    免為假執行。至原告其餘假執行之聲請，因原告敗訴而失所
    附麗，併予駁回之。
八、本件事證已臻明確，兩造其餘攻擊防禦方法及舉證，核與本
    判決之結果不生影響，爰不另為贅論，附此敘明。
九、據上論結，原告之訴為一部有理由，一部無理由，判決如主
    文。
中　　華　　民　　國　　110 　年　　10　　月　　29　　日
            　    民事第三庭       法　官　羅郁棣
以上正本證明與原本無異。
如不服本判決，應於送達後20日內向本院（台南市○○路0段000
號）提出上訴狀（須按他造當事人人數附繕本）。
中　　華　　民　　國　　110 　年　　11　　月　　1 　　日
　　　　　　　                     書記官  周玉茹